【裁判字號】    89,重上,208
【裁判日期】    891018
【裁判案由】    返還無權占有土地
【裁判全文】
臺灣高等法院民事判決                   八十九年度重上字第二○八號
      上  訴  人  內政部警政署警察機械修理廠
      法定代理人  吳耀鐘
      訴訟代理人  李富祥律師
      被  上訴人  甲○○      住台北市○○○路○段一五０巷十四號
                  乙○○      住台北縣新店市○○路一五四號
右當事人間請求返還無權占有土地事件，上訴人對於中華民國八十九年三月十日臺灣
臺北地方法院八十八年度重訴字第五八四號第一審判決提起上訴，本院判決如左：
    主    文
原判決廢棄。
被上訴人在第一審之訴駁回及假執行之聲請均駁回。
第一、二審訴訟費用由被上訴人負擔。
    事    實
甲、上訴人方面：
  壹、聲明：
    一、原判決廢棄。
    二、右廢棄部分被上訴人在第一審之訴及假執行之聲請駁回。
    三、訴訟費用由被上訴人負擔。如受不利判決願供擔保免為假執行。
  貳、陳述：除與原審判決記載相同者予以引用外，補稱略以：
    一、原審認為上訴人所提最高法院七十二年台上字第二三八０號判決，係針對政
        府與人民協議收購情形，與本件係私法上買賣契約情形，並不相同，然「協
        議收購」與「買賣契約」僅名稱的不同，實質上均屬私法上契約行為，原審
        認為二者不同，因而拒絕引用前揭最高法院判決之見解，容有誤解。
    二、復按系爭土地於民國四十三年六月二十五日為買賣時之土地法（即六十四年
        六月二十四日修正前）第三十條並無私有農地所有權之移轉，承受人不能自
        耕者，所有權移轉無效之規定，因此系爭土地買賣契約自不受八十九年二月
        二日修正前土地法第三十條第二項規定，所有權移轉無效之限制。
    三、被上訴人雖否認系爭分割證書之真正，惟系爭分割證書上經劉四全蓋用鑑章
        ，且由原審卷附新店地政事務所函覆原審所檢送之系爭分割證書影本，更足
        以證明系爭分割證書為真正。
乙、被上訴人方面：被上訴人未於言詞辯論期日到場，亦未提出書狀作何聲明及陳述
    。
    理    由
一、被上訴人未於言詞辯論期日到場，經核並無民事訴訟法第三百八十六條所列各款
    情事，爰依上訴人之聲請，由其一造辯論而為判決。
二、被上訴人起訴主張：坐落台北縣新店市○○段第一、六、七地號土地（重測前分
    別為新店鎮○○○段七張小段二五七之六、之四、之一八地號，且均自同小段二
    五七之一地號分割出）為伊等與訴外人周秋月等五十七人所共有，上訴人在該土
    地，設有如原判決附圖紅色線所示之圍牆，並占用該圍牆所圍土地（下稱系爭土
    地），妨害被上訴人等共有人進入使用等情，爰依民法第七百六十七條、第八百
    二十一條規定，求為命上訴人將座落系爭土地上如原判決附圖所示之圍牆拆除並
    將土地返還伊及其他共有人之判決。
    上訴人則以：系爭土地之應有部分二十五分之十六，為伊前身即台灣省警務處警
    察槍械車輛修理所於民國四十三年間向地主劉水木、劉水田及劉四全購買（另二
    十五分之九由訴外人李佩文購買），買賣雙方立有杜賣證書，伊付清價金後，出
    賣人將系爭土地交付伊占有使用迄今，嗣於六十一年七月三十日出賣人劉四全、
    劉水田以及劉水木之繼承人再與伊簽立土地買賣補充契約，明示出賣人與訴外人
    周木瓜等人共有之新店大坪林七張小段一八九等地號十五筆土地（包括系爭土地
    ），於日據時代按五大股分割，分別管業，出賣人分得二五七之一、四三一之一
    以及四三一之二等三筆土地，出賣人將二五七之一號土地之二十五分之十六賣與
    伊，出賣人承認前之買賣契約確實繼續有效，並拋棄任何抗辯。被上訴人係因繼
    承原因登記為共有人，其被繼承人於四十三年五月一日補簽立分割證書，確認日
    據時代已就共有土地有協議分割、管業之事實，被上訴人自應受上開分割協議之
    拘束；伊因合法買賣關係占有使用系爭土地，亦未違誠信原則；再依日據時期有
    效之分割協議，被上訴人之前手已喪失對於系爭土地之共有權利，被上訴人根據
    不符事實之土地登記謄本主張為共有人提起本訴，應屬無據；又伊承買系爭土地
    可不受土地法第三十條規定之限制等語，資為抗辯。
三、被上訴人主張其等為系爭土地之共有人，上訴人在系爭土地設有如原判決附圖紅
    色線所示之圍牆，並占用系爭土地之事實，業據提出土地登記簿謄本為證，並經
    原法院履勘現場及囑託台北市新店地政事務所測量屬實，製有勘驗筆錄及複丈成
    果圖可稽，且為上訴人所不爭執，此部分事實堪信為真實。
四、被上訴人主張上訴人係無權占用系爭土地，惟為上訴人所否認，並以前詞置辯，
    經查：
  (一)系爭土地分割重測前為新店鎮○○○段七張小段二五七之一地號，原係劉水木、
    劉水田及劉四全，與訴外人周木瓜等十九人共有，有土地登記簿謄本可稽（見原
    審卷第六九至七四頁），該筆土地及其他共有土地，早於日據時代按五大股分割
    ，其中二五七之一地號土地分歸劉水木、劉水田及劉四全取得所有，嗣於四十三
    年五月一日由全體共有人補簽訂共有物分割證書，有共有物分割證書在卷可稽（
    見原審卷第一○○頁），並經證人傅金煌、蘇得發於本院六十二年度上字七五五
    號劉水田請求分割登記事件中證明屬實，且共有人林連登亦依上開同一協議，就
    其分得之土地訴請辦理分割登記，因共有人對於共有土地在日據時代已協議分割
    ，並未爭執而獲判決（見原審法院五十三年度訴字第四六七六號、五十四年度訴
    字第二○九○號判決，外放證物），足證系爭土地早於日據時代即有分割之事實
    ，僅因當時未為分割登記，故有補立分割證書之舉。雖劉水木、劉水田等人曾依
    該共有物分割證書訴請被上訴人及其他共有人辦理所有權移轉登記，受敗訴之判
    決（原審法院六十一年度訴第八二九二號），但其係因請求權時效已完成而敗訴
    ，自不得因此認該分割協議不存在，故被上訴人否認有分割協議之情事，自無足
    採。
  (二)按台灣省在日據時期，依當時有效之法律，物權之設定及移轉，僅因當事人雙方
    意思表示一致，即生物權設定或移轉之效力，並不以登記為生效要件，至於台灣
    省光復後，仍依據日據時期之土地登記簿不符真實情形之登記，亦不影響日據時
    期已發生之物權得喪變更之效力，最高法院著有五十二年台上字第一九二五號及
    六十一年台上字第二八三五號判例可資參考。系爭土地早於日據時代即因分割由
    劉水木、劉水田及劉四全取得所有，已如前述，則劉水木等三人將系爭土地出賣
    予上訴人並交付占有使用，揆之上揭說明，上訴人並非無權占有系爭土地，堪以
    認定。縱然，系爭土地仍登記為被上訴人與其他共有人所有，惟被上訴人應受上
    開分割協議之拘束，不得否認上訴人因合法買賣關係占有使用系爭土地之事實。
  (三)按修正前土地法第三十條第一項規定「私有農地所有權之移轉，其承受人以能自
    耕者為限。」其立法意旨業已陳明在使農地之移轉，其承受人以能自任耕作之自
    耕農、佃農、雇農等自然人，以間接扶植自耕農，貫徹農地農有之家庭農場政策
    ，其無自耕能力之自然人或法人，則不得取得農地以防止土地落於非農民之手，
    發生壟斷投機情事」，顯係就一般人民承受私有農地所加之限制，若由國家承受
    ，則非但無此弊端，抑且可由國家以公權力加以規劃為充分之利用，如謂國家為
    公法人又無自耕能力，亦應受上揭規定之限制不得承受私有農地之所有權，殊與
    立法本旨有違。故政府機關因公使用，循協議方式購買農地，不受上開法條之限
    制，況政府機關為執行法令之行政主體，代表國家對土地行使最高所有權，於依
    法取得土地所有權時，不受任何地目限制，亦與土地法第三十條規定意旨尚無違
    背，最高法院著有七十二年台上字第二三八０號、八十五年台上字第一八四號以
    及八十八年台上字第四六三號判決可資參照。查系爭土地雖屬田地目，惟上訴人
    係政府機關，其為辦理警察槍械車輛修理業務，循買賣之方式購買系爭土地作為
    工廠基地，自屬因公使用，而其依買賣方式購買，與所謂協議購買均屬私法上之
    買賣契約，則依前開說明，自不受土地法第三十條之限制，亦有上訴人依奉辦理
    系爭土地移轉登記函請文山地政事務所（即新店地政事務所）免附私有耕地移轉
    保證書之公函為證（見原審卷第八六頁）。被上訴人主張依土地法三十條規定認
    為系爭買賣契約應為無效等語，並非可採。
五、綜上所述，上訴人因向共有人劉水木等三人購買分割所得之系爭土地而占有使用
    ，自非屬無權占有，從而，被上訴人依民法第七百六十七條、第八百二十一條規
    定，本於所有權為共有人全體之利益行使，訴請上訴人將座落系爭土地上如原判
    決附圖所示之圍牆拆除並將土地返還伊及其他共有人，為無理由，應予駁回。原
    審為上訴人敗訴之判決，尚有未洽。上訴意旨指摘原判決不當，求予廢棄改判，
    為有理由。爰由本院予以廢棄改判，如主文第二項所示。
四、據上論結，本件上訴為有理由，爰判決如主文。
中      華      民      國    八十九    年      十      月     十八     日
                                民事第三庭
                                    審判長法  官  張  宗  權
                                          法  官  陳  永  昌
                                          法  官  蕭  艿  菁
右正本係照原本作成。
如不服本判決，應於收受送達後二十日內向本院提出上訴書狀，其未表明上訴理由者
，應於提出上訴後二十日內向本院補提理由書狀（均須按他造當事人之人數附繕本）
上訴時應提出委任律師或具有律師資格之人之委任狀；委任有律師資格者，另應附具
律師及格證書及釋明委任人與受任人有民事訴訟法第四百六十六條之一第一項但書或
第二項（詳附註）所定關係之釋明文書影本。
中      華      民      國    八十九    年      十      月     二十     日
                                          書記官  尤  峰  惠
附註：
民事訴訟法第四百六十六條之一（第一項、第二項）：
對於第二審判決上訴，上訴人應委任律師為訴訟代理人。但上訴人或其法定代理人具
有律師資格者，不在此限。
上訴人之配偶、三親等內之血親、二親等內之姻親，或上訴人為法人、中央或地方機
關時，其所屬專任人員具有律師資格並經法院認為適當者，亦得為第三審訴訟代理人
。


司法院資訊處製作；財團法人民間司法改革基金會備份。
